【裁判字號】    89,易,3412
【裁判日期】    890908
【裁判案由】    詐欺
【裁判全文】
臺灣高雄地方法院刑事判決                        八十九年度易字第三四一二號
    公  訴  人  臺灣高雄地方法院檢察署檢察官
    被      告  丙○○
右列被告因詐欺案件，經檢察官提起公訴（八十九年度偵緝字第七五０號），本院判
決如左：
    主  文
丙○○行使偽造私文書，足以生損害於他人，處有期徒刑陸月。緩刑參年。
    事  實
一、丙○○於民國八十五年十二月二十日，在高雄縣鳳山市○○街八十巷七號住處，
    召集乙○○○○（以陳鈴華之名義加入）等人參加以其為會首之民間互助會，每
    會金額新台幣（下同）一萬元，採內標制，每月二十日於前開住所開標，每逢七
    月、一月之五日加標一次，共計四十二會，會期自八十五年十二月二十日起至八
    十八年十二月二十日止。詎料，丙○○因遭部分會員倒會之影響，自八十八年間
    即陷於經濟週轉困難之窘境，竟基於意圖為自己不法所有及行使偽造準私文書之
    犯意，於八十八年七月二十日第三十七會時，利用會員未全數到場競標之機會，
  偽造載有陳鈴華名義及競標利息三千八百元之標單（未據扣案），復持以參與競
    標而行使之，得標後即據以向各該民間互助會之活會會員收取會款，足以生損害
    於乙○○○○及其他競標時仍為活會之會員六人，致各該民間互助會之活會會員
    陷於錯誤而各交付會款六千二百元予丙○○，共計向該次競標時仍為活會之會員
    詐得三萬七千二百元（冒標時仍為活會之會員所繳交之會款，即為丙○○詐欺之
    所得）。嗣乙○○○○於八十八年八月二十日第三十八會準備標會時，丙○○始
    向乙○○○○承認冒標之事而查悉上情。
二、案經乙○○○○、甲○○○訴請臺灣高雄地方法院檢察署檢察官偵查起訴。
    理  由
一、訊據被告丙○○固坦承自八十五年十二月二十日起，在高雄縣鳳山市○○街八十
    巷七號住處，召集民間互助會，自任會首，並於八十八年七月二十日以告訴人乙○○○○之名義參與競標，同時以三千八百元之競標利息得標之事實，核與告訴
    人乙○○○○指述情節相符，並有民間互助會會單一紙附卷可稽，惟矢口否認有
    何冒標之犯，辯稱：伊是向乙○○○○借錢，不是冒標，伊在標會之前有先向陳
    鈴美說過，陳鈴美有說要問她大姊云云。經查，被告所稱係經告訴人乙○○○○
    同意而標取會款之情，業經告訴人乙○○○○、甲○○○所否認，且本件係因告
    訴人乙○○○○於八十八年八月二十日即第三十八會前往標會時，經被告告知該
    活會已遭其標取之情，復為被告所不爭執，倘告訴人乙○○○○確曾同意被告標
    取其互助會，自無於八十八年八月二十日又行前往標會之理；再參以，被告於偵
    訊中供稱：是標會後約一個月才告訴人乙○○○○（見八十九年偵緝字第七五０
    號偵查卷第二十七頁），於本院中亦稱：伊是向陳鈴美借的，陳鈴美說要問她大
    姊，但之後陳鈴美就沒有告訴伊等語（見本院八十九年八月三十一日審判筆錄）
    ，益見被告於標取告訴人乙○○○○所有之互助會前，並無先經告訴人乙○○○○同意之情。被告所辯，顯無足採。事證明確，被告犯行洵堪認定。
二、按民間互助會之標單，通常僅填寫一定之金額及姓名，如單從該記載內容上之形
    式觀之，殊無法瞭解其為何種用意之證明，而必須依據習慣或特約，始足以表示
    該一定之金額即為標取會款之利息，該姓名即為標取會款之會員，故偽造該標單
    應認為係偽造同法第二百二十條第一項以文書論之私文書（最高法院七十四年度
    台上字第五六一二號判決意旨參照）。被告丙○○冒用會員名義，偽造標單，行
    使得標，詐取會款，足以生損害於冒標時仍為活會之會員，核其所為，係犯刑法
    第二百十六條、第二百二十條第一項、第二百十條之行使偽造準私文書罪、第三
    百三十九條第一項之詐欺取財罪。被告偽造陳鈴華之署押，為偽造準私文書之部
    分行為，不另論罪。又其偽造準私文書復持以行使，偽造準私文書之低度行為應
    為行使之高度行為所吸收，亦不另論罪。又被告偽造標單後向多數活會會員詐取
    財物，侵害多數人法益，係一行為觸犯數罪名，應依想像競合犯之規定，論以一
    詐欺及行使偽造準私文書罪。又被告所犯行使偽造準私文書及詐欺取財二罪間，
    有方法結果之牽連關係，應依刑法第五十五條之規定，從一重之行使偽造準私文
    書罪處斷。公訴人雖僅就被告詐欺之犯行提起公訴，然檢察官就犯罪事實一部起
    訴者，其效力及於全部，本件被告行使偽造準私文書部分之犯罪事實，與前揭論
    罪科刑之詐欺部分，有牽連犯之關係已如前述，本院自應就屬裁判上一罪關係之
    行使偽造準私文書部分一併加以裁判。茲審酌民眾參與民間互助會，多為儲蓄或
    在有急需時得藉此籌措財源，被告為圖己利，竟冒用告訴人乙○○○○之名義參
    與競標，詐取會款，致告訴人乙○○○○受有損害，且犯後一再否認犯行，態度
    不佳，惟念其詐取之金額尚小，且已與告訴人乙○○○○達成和解，有和解書一
    紙附於偵查卷可稽等一切情狀，量處如主文所示之刑。又被告前未曾受有期徒刑
    以上刑之宣告，有臺灣高等法院被告全國前案紀錄表可參，因一時失慮，偶罹刑
    典，事後已與告訴人乙○○○○達成和解，賠償告訴人乙○○○○之損失，本院
    因認所宣告之刑以暫不執行為當，併予宣告緩刑三年，以啟自新。至未扣案之標
    單，已因被告丟棄滅失，業經被告供明在卷，故上開所述偽造之標單及署押，均
    不併為沒收之宣告。
三、公訴意旨另以：被告丙○○於八十七年五月十日召集每會金額一萬元之互助會，
    連會首共有會員三十六會，甲○○○以其子林大鵬之名義參加一會，迄八十八年
    間，被告經濟情況已欠佳，明知並無資力償還債款，仍基於詐欺之犯意，繼續向
    各會員收取會款，迄八十八年八月間無力週轉，因而止會，甲○○○共被騙約十
    餘萬元，因認被告涉有刑法第三百三十九第一項之詐欺取財罪嫌。
四、按犯罪事實應依證據認定，無證據不得推定其犯罪事實，刑事訴訟法第一百五十
    四條定有明文。又刑法第三百三十九條第一項之詐欺取財罪，係以行為人意圖為
    自己不法之所有，以詐術使人陷於錯誤而交付本人或第三人之財物，是行為人於
    主觀上需有不法所有之意圖，而於客觀上必須有施用詐術之行為，始得以刑法之
    詐欺罪相繩。訊據被告固坦承於八十年五月十日召集每會金額一萬元之互助會，
    會期自八十七年五月十日起至八十九年十二月十日止，共計三十六會，及於八十
    八年八月間中途止會之事實，核與告訴人甲○○○指述情節相符，並有民間互助
    會會單一紙附卷可稽，惟堅詞否認有何詐欺之犯行，辯稱：伊是因遭其他會員倒
    會，致交付會款發生困難，其他會員才要求伊止會等語。經查，被告於八十七年
    五月十日所召集每會金額一萬元之互助會，會期自八十七年五月十日起至八十九
    年十二月十日止，共計三十六會，有民間互助會會單一紙在卷可參，而該互助會
    係於八十八年八月間止會之情，並為告訴人甲○○○、被告所共認，是其止會之
    時間距起會已有一年三月，該互助會並已進行十七會，自難認被告於起會之初有
    何詐欺之故意。況且告訴人甲○○○亦稱該互助會無遭冒標之情形，縱被告有未
    依約交付會款之舉，亦僅為其是否涉有民事債務不履行責任之問題，而與刑法詐
    欺罪嫌無涉，尚難僅憑被告中途止會一情遽為推論。此外，本院復查無其他積極
    證據足證被告有何公訴人所指此部分之犯行，惟公訴意旨認此部分與前揭論罪科
    刑之詐欺罪間有連續犯之關係，屬裁判上之一罪，爰不另為無罪之諭知。
據上論斷，應依刑事訴訟法第二百九十九條第一項前段，刑法第二百十六條、第二百
二十條第一項、第二百十條、第三百三十九條第一項、第五十五條、第七十四條第一
款，罰金罰鍰提高標準條例第一條前段，判決如主文。
本案經檢察官楊慶瑞到庭執行職務。
中      華      民      國    八十九    年      九      月      八      日
                                  臺灣高雄地方法院刑事第七庭
                                      法  官    曾  淑  娟
右正本證明與原本無異。
如不服本判決，應於判決送達後十日內，向本院提出上訴狀。
                                      書記官    陳  恩  如
中      華      民      國    八十九    年      九      月      八      日
附錄本判決論罪之法條：
刑法第二百一十六條：
行使第二百十條至第二百十五條之文書者，依偽造、變造文書或登載不實事項或使登
載不實事項之規定處斷。
刑法第二百二十條第一項：
在紙上或物品上之文字、符號、圖畫、照像，依習慣或特約，足以為表示其用意之證
明者，關於本章及本章以外各罪，以文書論。
刑法第二百十條：
偽造、變造私文書，足以生損害於公眾或他人者，處五年以下有期徒刑。
刑法第三百三十九條第一項：
意圖為自己或第三人不法之所有，以詐術使人將本人或第三人之物交付者，處五年以
下有期徒刑、拘役或科或併科一千元以下罰金。


司法院資訊處製作；財團法人民間司法改革基金會備份。
